【裁判字號】    89,易,2659
【裁判日期】    900321
【裁判案由】    詐欺
【裁判全文】
臺灣臺中地方法院刑事判決                        八十九年度易字第二六五九號
    被      告  庚○○
右列被告因偽造文書等案件，經檢察官提起公訴（八十九年度偵字第一０四三七號）
，本院判決如左：
    主  文
庚○○連續行使偽造私文書，足以生損害於他人，處有期徒刑壹年。
    事  實
一、庚○○自民國（下同）八十七年八月一日起，至八十八年十二月一日止，自任互
    助會首招攬助會，每會每名分別為新台幣（下同）二萬元，共有十七會（包括會
    首），利息採內標方式，底標為一千五百元，約定每月一日晚上八時十五分於台
    中縣豐原市○○路○段五十九巷一弄十四號開標，甲○○、丙○○（互助會員簿
    記載為「木蘭」、陳俊博、丁○○（互助會員簿記載為「秋月」，起訴書誤載為
    「邱月」）（以上四人係庚○○任職之稱一企業有限公司【下稱稱一公司】之同
    事）、戊○○（起訴書誤載為蔣名堂）、乙○○、己○○（以上三人係庚○○於
    台中縣豐原市三豐市場認識之人）均參加一會，嗣該互助會經正常運作四至五會
    後，詎庚○○因經商失敗，竟意圖為自己不法之所有，基於概括之犯意，自八十
    八年二月一日（農曆過年前）起至同年八月一日止之會期中，起意冒標互助會款
    ，於每月一日之標會時，見活會會員戊○○、乙○○與另一不詳姓名之活會員未
    到場標會，便伺機連續假冒戊○○、乙○○及另一不詳姓名之活會會員等三人之
    名義，簽寫其等之姓名且註記四、五千元不等之標金，藉以偽造標單，並持之冒
    用戊○○、乙○○等三人之名義標取會款，足以生損害於戊○○、乙○○等被冒
    用者，且對戊○○、乙○○等三人訛稱係其他會員得標，致使甲○○、丙○○、
    陳俊博、戊○○、乙○○等人及其他活會會員陷於錯誤而每人每會繳納一萬五千
    元至一萬六千元不等之會款予庚○○，庚○○則加以花用殆盡，直至八十八年八
    月一日，庚○○見事跡行將敗露，又連續向甲○○、丙○○、陳俊博等三人佯稱
    該互助會有人以六千六百元得標，並向其等表示，最後四會之活會會員係稱一公
    司內之四名會員即甲○○、丙○○、陳俊博、丁○○等四人，甲○○、丙○○、
    陳俊博等三人聞言不疑有詐，於當月復繳納一萬三千四百元之會款給庚○○，而
    於同年九月一日，戊○○表示要標會，庚○○不敢告知已冒標其互助會之事實，
    而讓戊○○投標並以九千元得標，惟庚○○並未向其他會員收取會款給戊○○且
    隨即於同月五日逃匿無蹤，其後甲○○、丙○○等人與戊○○、乙○○、己○○
    等人聯絡，得知庚○○亦向戊○○等人表示其等三人均是活會，至此甲○○、丙○○等人始知受騙。
二、案經甲○○、丙○○訴請臺灣臺中地方法院檢察署檢察官偵查起訴。
    理  由
一、右揭事實，業據被告庚○○於本院審理中坦承：伊記得伊是在正常開標四、五次
    後，農曆過年前才開始冒標，伊沒有每會冒標，伊只冒標戊○○、乙○○、另一
    位伊忘記是誰了等共三人，伊都是簽他們的名字寫標單去冒標，大概都是以四、
    五千元得標的，告訴人甲○○、丙○○部分，伊並沒有冒標，伊欠告訴人二人有
    十三次之會款等語綦詳，並經告訴人甲○○、丙○○二人於偵審中指訴明確及證
    人戊○○、陳俊博二人於偵查中證述無訛，復有互助會員簿一本附卷可稽；又告
    訴人甲○○、丙○○於審理中以言詞及具狀指稱：伊等共分別繳交十三次會款，
    且被告之互助會只剩四期，卻還有七人未標等語，則因該互助會之會期係八十八
    年八月一日起至八十九年十二月一日，每月一會，加以換算結果，告訴人二人如
    繳交會款至八十九年八月止，其等確分別已繳交十三次之會錢，經核與被告前揭
    所供相符，又依告訴人之指訴可知上開互助會尚有七人是活會未標會，而自八十
    九年九月起，至同年十二月止，尚存四會未開標，足證被告所供：其有冒標三會
    等語，係屬真實，故綜合前揭告訴人及證人所述與卷附之互助會員簿所載，足認
    被告前揭自白確與事實相符，事證明確，被告犯行洵堪認定。
二、核被告右揭詐得會款之犯行，係犯刑法第三百三十九條第一項之詐欺取財罪。次
    按互助會標單，因僅記載姓名及一定金額，如徒憑該標單之內容觀之，殊不能明
    瞭其用意何在，必須依習慣或特約，始足以表示該金額係標取會款之利息，該姓
    名係標取會款之會員，而足以表示一定用意之證明，故該標單並非刑法第二百十
    條之私文書，而係同法第二百二十條、第二百十條以私文書論之私文書（最高法
    院八十七年度臺非字第一二號判決意旨參照），是被告右揭偽簽「戊○○」、「
    乙○○」等人之名字及標金於標單，依刑法第二百二十條第一項之規定，該標單
    應以私文書論，故被告偽造上開標單，並持以行使之犯行，係犯刑法第二百十六
    條、第二百二十條第一項、第二百十條之行使偽造私文書罪。被告右揭偽造署押
    乃偽造私文書之部分行為，偽造私文書後行使，偽造之低度行為復為行使之高度
    行為所吸收，均不另論罪。被告先後多次詐欺取財及行使偽造私文書之犯行，時
    間緊接，犯罪構成要件相同，顯係基於概括之犯意反覆為之，均應依連續犯之規
    定論以一罪，並各加重其刑。其一行為詐騙多數人，為想像競合犯，應從一重處
    斷。又被告所犯上開詐欺取財及行使偽造私文書二罪間，有方法結果牽連犯之裁
    判上一罪關係，應從一重之行使偽造私文書處斷。爰審酌被告之品行、犯罪動機
    、目的、手段、所生危害及犯罪後坦承犯行，態度尚稱良好，但迄未與告訴人和
    解等一切情狀，量處如主文所示之刑。至於被告偽造之「戊○○」、「乙○○」
    等人之標單，因被告事後搬家遺失，業據被告供明在卷，衡情應已滅失，爰不予
    宣告沒收。
三、公訴意旨略以：被告庚○○另有偽造己○○及甲○○等人之標單冒標互助會，因
    認被告庚○○涉有刑法行使偽造私文書、詐欺取財罪嫌云云。惟查被告庚○○就
    該互助會僅冒標三會乙情，已詳如前述，且被告明確供稱：伊只冒標戊○○、乙○○、另一位伊忘記是誰了等共三人，伊都是簽他們的名字寫標單去冒標，告訴
    人甲○○、丙○○部分，伊並沒有冒標等語綦詳，是被告是否有假冒己○○及甲○○二人名義填寫標單冒標互助會款之行為，除告訴人甲○○之個人推測之詞外
    ，並無何證據足資證明之，故就此部分，應認被告庚○○之罪嫌尚有未足，惟因
    此部分與前揭有罪部分之犯罪事實有連續犯或牽連犯之裁判上一罪之關係，爰不
    另為無罪之諭知，併此敘明。
四、臺灣臺中地方法院檢察署檢察官移送併案（八十九年度偵字第一四八二二號）意
    旨略以：告訴人稱一公司以經銷養樂多酵母乳、嬌愛、咖啡調味乳及豆奶、紅茶
    等台灣養樂多公司之系列產品為主，其銷貨方式以招募特約外務員與告訴人簽訂
    員工保證書後，以告訴人公司規定之各項產品底價，不定期向告訴人領取相關產
    品到市場販售，但每月五日、二十日各結帳一次，應將半個月領取貨品之價款以
    現金繳回公司，差額歸外務員，故外務員領取貨品販售，在其將貨款繳回公司前
    ，無論貨品或現金之所有權，應仍屬告訴人稱一公司所有，而被告庚○○自八十
    一年三月起，進入告訴人公司任特約外務員，然其自八十七年八月二十日起即未
    依規定繳款，經結算後，被告在八十七年度侵占十一萬五千五百四十八元，八十
    八年度侵占二十七萬一千五百二十九元，且八十八年六月二十七日，被告另向告
    訴人取得新產品咖啡調味乳、豆奶、楊桃汁等共計二萬零五百零八元之貨品出去
    販賣，依約應於八十八年七月五日繳款回公司，屆期未繳回，以上三項合計四十
    萬七千五百八十五元，均遭被告侵占，因認被告涉犯刑法第三百三十六條第二項
    之業務侵占罪嫌。經查：本案被告庚○○經本院判決有罪之犯罪事實，係因被告
    招攬互助會後，偽造會員標單冒標取得互助會款，因而觸犯刑法第二百十六條、
    第二百十條之行使偽造私文書罪及同法第三百三十九條第一項之詐欺取財罪，而
    就併案部分，依前揭併辦意旨所述可知，被告庚○○所為應係犯刑法第三百三十
    六條第二項之業務侵占罪，與本案之行使偽造私文書罪與詐欺取財罪，其犯罪事
    實與所涉罪名，均不相同，明顯無連續犯或牽連犯裁判上一罪之關係，本院自無
    從併案審理，應退由檢察官另案續行偵辦，附此敘明。
據上論斷，應依刑事訴訟法第二百九十九條第一項前段，刑法第五十六條、第二百十
六條、第二百十條、第二百二十條第一項、第三百三十九條第一項、第五十五條，罰
金罰鍰提高標準條例第一條前段，判決如主文。
中    華    民    國      九十        年      三      月      二十一    日
                                      法  官  李悌愷
右正本證明與原本無異。
如不服本判決，應於判決送達後十日內向本院提出上訴狀（須附繕本），上訴於
臺灣高等法院臺中分院。
                                      書記官
中    華    民    國      九十        年      三      月      二十一    日
附錄本案論罪科刑法條全文
刑法第二百十條：
偽造、變造私文書，足以生損害於公眾或他人者，處五年以下有期徒刑。
刑法第二百十六條：
行使第二百十條至第二百十五條文書者，依偽造、變造文書或登載不實事項或使登載
不實事項之規定處斷。
刑法第二百二十條第一項：
在紙上或物品上之文字、符號、圖畫、照像，依習慣或特約，足以為表示其用意之證
明者，關於本章及本章以外各罪，以文書論。
刑法第三百三十九條第一項：
意圖為自己或第三人不法之所有，以詐術使人將本人或第三人之物交付者，處五年以
下有期徒刑、拘役或科或併科一千元以下罰金。


司法院資訊處製作；財團法人民間司法改革基金會備份。
